臺灣高等法院高雄分院刑事裁定　　　　 96年度交抗字第227號
抗　告　人　交通部公路總局高雄區監理所
異議人即
受處分人　　甲○○
上列抗告人因受處分人違反道路交通管理處罰條例聲明異議案件
，不服臺灣高雄地方法院中華民國96年9 月29日裁定（96年度交
聲字第833 號），提起抗告，本院裁定如下：
    主  文
抗告駁回。
    理  由
一、抗告意旨略以：按95年2 月5 日生效施行之行政罰法第26條
    固規定：「一行為同時觸犯刑事法律及違反行政法上義務規
    定者，依刑事法律處罰之。但其行為應處以其他種類行政罰
    或得沒入之物而未經法院宣告沒收者，亦得裁處之。前項行
    為如經不起訴處分或為無罪、免訴、不受理、不付審理之裁
    判確定者，得依違反行政法上義務規定裁處之。」。惟刑事
    訴法所規定之緩起訴乃附條件之不起訴處分，本質上為不起
    訴處分之一種，至檢察官為緩起訴處分時，依刑事訴訟法第
    253 條之2 第1 項規定命被告向指定之公益團體支付一定金
    額者，似屬一種特殊之處遇措施而非刑法所規定之刑罰。故
    刑事案件經檢察官為緩起訴確定後，應視同不起訴處分確定
    ，則依上開第26第2 項規定似非不得依違反行政法規定裁處
    之（參考法務部行政罰法諮詢小組第一次會議紀錄）。本件
    異議人甲○○因酒醉駕車之行為，雖經台灣高雄地方法院檢
    察署檢察官以96年度偵字第17133 號為緩起訴處分並立悔過
    書及命向高雄觀護志工協會支付新台幣2 萬元確定，惟上開
    緩起訴處分及向公益團體支付一定金額之特殊處遇，均非屬
    「刑罰」，是依上開規定仍得依違反行政法上義務規定裁處
    之，抗告人處罰異議人罰鍰部分，於法有據，原裁定認已為
    「依刑事法律處罰」而對原處分罰鍰部分撤銷，顯屬錯誤，
    爰提起抗告請撤銷原裁定，更為適法之裁定等語。
二、本院查：
(一)按94年2 月5 日公布，95年2 月5 日施行之行政罰法第1 條
    規定「違反行政法上義務而受罰鍰、沒入或其他種類行政罰
    之處罰時，適用本法。但其他法律有特別規定者，從其規定
    」，足認行政罰法係屬行政罰之基本法，而道路交通管理處
    罰條例本質上係屬行政罰，此觀該條例中就交通違規行為所
    定法律效果包括罰鍰、吊扣證照裁罰等行政罰甚明（參照行
    政罰法第1 條、第2 條將罰鍰、吊扣證照處分均定為行政罰
    ），是違反道路交通管理處罰條例之裁罰事件，自有行政罰
    法之適用。
(二)又按行政罰法第26條規定：「一行為同時觸犯刑事法律及違
    反行政法上義務規定者，依刑事法律處罰之。但其行為應處
    以其他種類行政罰或得沒入之物而未經法院宣告沒收者，亦
    得裁處之。前項行為如經不起訴處分或為無罪、免訴、不受
    理、不付審理之裁判確定者，得依違反行政法上義務規定裁
    處之。」，此即所謂一事不二罰之原則。究其立法目的，係
    因一行為同時觸犯刑事法律及違反行政法上義務規定時，由
    於刑罰與行政罰同屬對不法行為之制裁，而刑罰之懲罰作用
    較強，故依刑事法律處罰，即足資警惕時，實無一事二罰再
    處行政罰之必要。是因同時觸犯刑事法律及違反行政法上義
    務規定之行為，行政機關得否科以與刑罰相類之行政罰處罰
    ，端視該行為之刑事訴追或審判程序終局結果而定，在刑事
    訴追、審判程序尚未終局確定前，行政機關自不得逕予裁罰
    ，至於沒入或其他種類行政罰，因兼具維護公共秩序之作用
    ，其內容具有特殊性，與行政目的之達成密切攸關，行政機
    關自仍得併予裁處，又此所稱「其他種類行政罰」，係指違
    反行政法上之義務應受「裁罰性」之「不利處分」而言，依
    行政罰法第2 條規定，應包括限制或禁止行為之吊扣證照處
    分在內。
(三)再按觸犯刑事法律之犯罪行為，除得經檢察官之起訴，並由
    法院審理後，為有罪科刑、無罪、免訴、不受理、不付審理
    之裁判外，如檢察官認該行為所涉為死刑、無期徒刑或最輕
    本刑3 年以上有期徒刑以外之罪，於參酌刑法第57條所列事
    項及公共利益之維護，認以緩起訴為適當者，得定1 年以上
    3 年以下之緩起訴期間為緩起訴處分，並同時命被告為一定
    之金錢給付，因該金錢給付係附隨於緩起訴處分之負擔，性
    質上並非刑罰，核與前開行政罰法第26條所稱一事不二「罰
    」之要件不合，受緩起訴處分之人自不得以其已履行該緩起
    訴處分所命之金錢給付為由，援引上開行政罰法第26條之規
    定，主張就同一行為免受行政罰。然因經檢察官為「緩起訴
    」處分者，於「緩起訴」之猶豫期間內，檢察官可對其持續
    觀察，若認其顯無反省警惕之情或根本欠缺反省警惕之能力
    者，得依職權或依告訴人之聲請，將「緩起訴」處分撤銷，
    並依法追訴，法院則得依審理結果，為有罪科刑之裁判，亦
    即在緩起訴處分之猶豫期間內，刑事訴追程序仍未終局確定
    ，此與不起訴處分確定後，刑事訴追程序終結，檢察官原則
    上不得就同一行為再行起訴之法律效果迥異，是以，緩起訴
    處分自不得類推不起訴處分，而適用行政罰法第26條第2 項
    之規定，是以，經檢察官諭知緩起訴處分之行為，如同時違
    反行政法上義務之規定，在緩起訴處分於猶豫期間期滿前，
    因刑事訴追程序尚未確定終結，行為人仍有因緩起訴遭撤銷
    而受刑事追訴處罰之可能，此時行政機關若逕行依法行政裁
    罰，毋寧將使行為人有同時遭受行政處罰及刑事處罰之可能
    ，是依行政罰法第26條之立法意旨，在違反行政法上義務之
    行為業經緩起訴處分之情形下，行政機關應待緩起訴處分實
    質確定（即緩起訴猶豫期間經過而未經撤銷），行為人已最
    終確定免於受刑事訴追或處罰時，行政機關方得為行政裁罰
    。
(四)查本件異議人蔡春占於96年5 月18日晚間8 時29分許，駕駛
    車牌號碼3719─XA號自小客車，在高雄縣鳳山市○○路121
    號前，為警測得呼氣酒精濃度為每公升0.94毫克，而以違反
    道路交通管理條例第35條第1 項第1 款規定予以製單舉發，
    嗣經交通部公路總局高雄區監理所於96年9 月4 日因該違規
    事由而以高監自裁字裁80-N00000000號處以罰鍰49,500元，
    吊扣駕駛執照12個月，並施以道路交通安全講習等情節，有
    酒精濃度測試單、高雄市政府警察局96年5 月19日高市警交
    字第N00000000 號舉發違反道路交通管理事件通知單及交通
    部公路總局高雄區監理所高監自裁字裁80-N00000000號裁決
    書附卷可稽。而本件異議人另因同一酒後駕車之事實，經臺
    灣高雄地方法院檢察署檢察官於96年6 月25日以96年度偵字
    第17133 號為緩起訴處分確定，緩起訴期間為1 年，異議人
    並應於接獲執行命令後3 個月內履行立悔過書以及向高雄市
    觀護志工協進會支付20,000元，緩起訴期間為96年7 月10日
    至97年7 月9 日等情節，有臺灣高等法院被告前案紀錄表及
    臺灣高雄地方法院檢察署檢察官緩起訴處分書在卷可按。揆
    諸前揭說明，本件異議人既因同一酒後駕車行為同時觸犯刑
    事法律及違反行政法上義務，其中刑事部分並經檢察官為處
    分緩起訴確定，因該緩起訴期間尚未屆滿，異議人尚未經終
    局確定無庸受刑事處罰前，基於「一事不二罰」之行政罰原
    則，自不得依行政規定逕予裁罰，從而，本件原處分機關逕
    以異議人酒精濃度超過規定標準達每公升0.94毫克，對其裁
    處罰鍰49,500元部分，即有違誤，應將原處分撤銷，並由原
    處分機關，俟上開緩起訴處分之終局執行結果，另為適法之
    處分。
三、原審以本件異議人既因同一酒後駕車事實同時觸犯刑事法律
    及違反行政法上義務，其中刑事部分並經檢察官為緩起訴處
    分確定，因該緩起訴期間尚未屆滿，異議人尚未經終局確定
    無庸受刑事處罰前，基於一事不二罰之行政罰原則，自不得
    依行政規定逕予裁罰。原處分機關逕以異議人酒精濃度超過
    規定標準而對其裁處罰鍰部分即有違誤之處，而撤銷原處分
    關於罰鍰新台幣49,500元部分（異議人僅就原處分之罰鍰部
    分聲明異議），由原處分機關視緩起訴處分之終局執行結果
    ，另為適法之處分。經核並無違誤，抗告人仍執陳詞提起抗
    告，並無理由，應予駁回。
四、據上論結，應依道路交通案件處理辦法第26條，刑事訴訟法
    第412條，裁定如主文。
中　　華　　民　　國　　96　　年　　11　　月　　30　　日
                  刑事第一庭    審判長法  官  郭雅美
                                      法  官  張意聰
                                      法  官  莊崑山
以上正本證明與原本無異。
不得再抗告。
中　　華　　民　　國　　96　　年　　11　　月　　30　　日
　　　　　　　　　　　　　　　　　　　書記官  邱麗莉
